【裁判字號】    89,上,220
【裁判日期】    890530
【裁判案由】    債務人異議之訴
【裁判全文】
臺灣高等法院民事判決  八十九年度上字第二二○號
      上  訴  人  乙○○
      訴訟代理人  陳良律師
      被  上訴人  甲○○      .
      訴訟代理人  蔡正廷律師
右當事人間債務人異議之訴事件，上訴人對於中華民國八十八年十二月二十一日臺灣
板橋地方法院八十八年度訴字第一三八五號第一審判決提起上訴，本院判決如左：
      主      文
上訴駁回。
第二審訴訟費用由上訴人負擔。
      事      實
甲、上訴人方面：
    一、聲明：
        (一)原判決廢棄。
        (二)臺灣板橋地方法院八十八年度民執洪字第四二一五號強制執行事件之執行
          命令應予撤銷。
    二、陳述：除與原判決記載相同者，茲引用之外，補稱：
        (一)上訴人因繼承關係而涉訟，就本件事實之抗辯，無論為訴請確認債權不存
          在，或依強制執行法第十二條第一項規定聲明異議，或依強制執行法第十
          四條第一、二項提起異議之訴，或就支付命令之未確定依民事訴訟法第四
          百九十六條第十三款、第八款、第五百條第二項規定聲請再審，應俱為於
          法有據之可行救濟方法。上訴人並已提出四起訴訟，然以法官見解各別，
          裁判不同，致使上訴人權利受損，除奔波來往外，並平白損失訴訟費用。
          爰就除本件外其餘三起案件，分別說明如次：
          1.訴請確認債權不存在一案（臺灣臺北地方法院八十八年度訴字第一七六
            八號，星股），承審法官認為上訴人係就已確定之支付命令提起確認之
            訴，姑不論實體上有無債權債務存在，上訴人起訴之訴訟標的顯然是為
            已確定之票款請求權另提消極確認之訴，而依民事訴訟法第五百二十一
            條、第四百條第一項及第二百四十九條第一項第七款之規定，及引據最
            高法院二十六年渝上字第一一六一號之判例，認該件有悖一事不再理原
            則，要求上訴人撤回該訴。
          2.依強制執行法第十二條第一項之規定設若執行名義並未成立，而債權人
            竟對債務人強制執行，而侵害債務人之權利者，債務人得聲明異議。上
            訴人主張本件支付命令並未合法送達於上訴人或有代表上訴人之代表權
            人，該執行名義應尚未成立。按上訴人於民國（下同）八十五年十二月
            前已定居美國，先父黃英八十五年十一月二十九日於國外逝世後，上訴
            人於八十六年二月入境，確重新設籍於臺北市○○○路○段十六號八樓
            之四。然查該址為十二層建物每層均有八戶，為一住辦混雜之大樓，由
            大樓管理員受理郵件，再行轉遞。本件所謂支付命令，雖於形式取有確
            定證明，但其確未立即送達於上訴人。查收受人徐金財並非上訴人之受
            僱人，更非有代表上訴人代表權之人，乃該址商業大樓管理員請假，而
            為大樓之臨時代班管理員，於八十六年六月十三日收受本件執行名義之
            支付命令後，並未立即交與上訴人，上訴人自無從知曉有該支付命令存
            在之事實，更無從依法於二十日內聲明異議，上訴人是於事後查詢方知
            以上經過，被上訴人奈竟據以聲請對上訴人強制執行。上訴人已依強制
            執行法第十二條之規定，於八十九年三月十六日聲請異議並聲請停止強
            制執行程序。茲奉臺灣板橋地方法院民事執行處函以「洪股八十八年執
            字第四二一五號執行案件，因執行標的相同，業經併入日股八十八年執
            字第四二一四號執行案件共同執行，所請停止執行乙節無從辦理。」
          3.上訴人就上開支付命令聲請再審（臺灣臺北地方法院八十八年度聲再字
            第十九號，辛股），卻又遭承審法官不經開庭逕行裁定駁回上訴人之聲
            請，其理由如下：
            (1)以民事訴訟法第五百零七條規定：裁定已經確定，而有第四百九十六
              條第一項或第四白九十七條之情形者，得聲請再審，認上訴人應就該
              確定裁定聲請再審。惟又以民事訴訟法第四百九十六條第一項第十二
              款規定「當事人發現未經斟酌之證物或得使用該證物」之再審理由，
              須其證物在前訴訟程序事實審言詞辯論終結前已經存在而未經斟酌者
              為限。認為上訴人主張以被繼承人黃英簽發之支票四紙，究為清償其
              個人債務，抑為清償財團法人中國平信徒傳道會之債務，仍有辨明之
              必要，或以兩造間無債權債務關係存在為再審理由，均係主張事實，
              而非聲明發現未經斟酌之證物或得使用之證物，故認上訴人不得據為
              聲請再審之理由。
            (2)民事訴訟法第四百九十六條第一項第八款規定「當事人關於該訴訟有
              刑事上應罰之行為，影響於判決者」得為再審之理由。但所謂應罰之
              行為，須足以影響於判決，若雖有應罰之行為，而於判決並無影響者
              ，仍不得為再審之理由。承審法院認為上訴人以被上訴人於本件債之
              關係中收受利息，雖涉有收取暴利、違反稅捐稽徵法及使公務員登載
              不實之罪行，然縱其因此而受刑事不利之判決，亦不足生影響於兩造
              間有債之關係存在之事實，應不影響原確定裁定之效力。
            (3)上訴人主張未受合法送達，而不受該確定裁定之拘束，且法院依職權
              調閱臺灣臺北地方法院八十六年度促字第一五六一二號支付命令卷，
              經查該裁定經由上訴人之受僱人徐金財收受，有送達證書在卷可稽。
              且前開支付命令如未合法送達予上訴人，該支付命令即未確定，上訴
              人亦不得對未確定之支付命令聲請再審。
            (4)上訴人已就該駁回再審聲請之裁定依法提起抗告。
        (二)按執行名義成立後，如有消滅或妨礙債權人請求之事由發生，債務人得於
          強制執行程序終結前，向執行法院對債權人提起異議之訴。又執行名義無
          確定判決同一之效力者，於執行名義成立前，如有債權不成立或消滅或妨
          礙債權人請求之事由發生，債務人亦得於強制執行程序終結前，提起異議
          之訴；是乃強制執行法第十四條第一項前段暨同條第二項明文所規定。異
          議之原因，或為有消滅債權人請求之事由發生，如清償、代物清償、更改
          、免除、拋棄、抵銷、和解等是；或為有妨礙債權人請求之事由發生，如
          延期清償之承諾、留置權之行使等是。然原審法院認為債務人對於支付命
          令，未於法定期間提出異議，支付命令與確定判決有同一效力；確定之支
          付命付，不僅有執行力，並有實體上確定力，故債務人主張消滅或妨礙債
          權人請求之事由，須係發生於執行名義成立後，始得為之。然查，強制執
          行法第十四條第二項所謂執行名義無確定判決同一之效力者，乃為與同法
          第一項區別而規定，係指不經言詞辯論程序而未與債務人答辯機會而成立
          之執行名義而言（例如非訟事件之執行名義），因未與債務人答辯機會，
          乃規定「於執行名義成立前，如有債權人不成立或消滅或妨礙債權人請求
          之事由發生，債務人亦得於執行程序終結前提起異議」。茲上訴人因強制
          執行程序中收受執行命令始悉有支付命令之事實，依法提出主張債權不成
          立及有消滅或妨礙債權人請求之事由發生，對於上訴人而言，自是發生於
          執行名義成立之後，因而提起本件異議之訴，無論依強制執行法第十四條
          第一、二項之規定，俱符意旨，起訴自有理由至明。
        (三)上訴人因繼承關係而與被上訴人涉有多起訴訟，因法官認知上之不同，使
          上訴人莫衷一是，無所適從，遭踢皮球，不知何去何從。被上訴人則圖利
          用司法程序，希望不同法官而有不同判決之結果，而牟取利益。本案癥結
          所在乃證據所在之銀行交易明細確於事實審言詞辯論絡結前即已存在，只
          因上訴人為繼承人，於被繼承人黃英逝世後，經查帳始發現該項證據，茲
          為維護上訴人權益，懇請  鈞院斟酌聲請再審抗告案及支付命令聲明異議
          之結果，用資確保上訴人於實體法上之權益，並減少訟累，而使上訴人不
          致受裁判決、抗告費及律師費等損害。
    三、證據：除援用原審所提證據外，補提再審聲請狀及訴訟費用繳費單據各一份
        、聲明異議暨聲請狀一份、抗告狀一份、臺灣板橋地方法院民事執行處八十
        九年三月三十日八十八年度民執日字第四二一四號函一件為證。
乙、被上訴人方面：
    一、聲明：如主文第一項所示。
    二、陳述：除與原判決記載相同者，茲引用之外，補稱：
        (一)查本件執行名義即臺灣臺北地院八十六年度促字第一五六一二號支付命令
          ，經臺灣臺北地方法院送達於上訴人，並於八十六年七月十六日由該院民
          事庭核發確定證明，亦經原審法官調閱上開支付命令卷查明無訛。另上訴
          人於另案刑事自訴案件中所提之自訴狀，亦自行記載其地址為台北市○○
          ○路一段十六號八樓之四，有自訴狀之影本附於原審卷足憑，是上訴人猶
          主張未收受該支付命令云云，並以之為其異議之事由，實無足採。
        (二)本件不符強制執行法第十四條第二項規定之情形，上訴人據以提起債務人
          異議之訴，殊有未合。
    三、證據：除援用原審所提證據外，補提臺灣臺北地方法院八十八年聲再字第十
        九號民事裁定一件為證。
丙、本院依職權調閱臺灣臺北地方法院八十六年度促字第一五六一二號支付命令卷宗
    。
      理      由
一、本件上訴人於原審起訴時，乃援引強制執行法第十四條第一項規定為提起本件債
    務人異議之訴之依據，嗣於本院言詞辯論時，復主張合於同法條第二項之規定云
    云，其前後所引法條雖有不同，惟其訴請撤銷臺灣板橋地方法院八十八年度民執
    洪字第四二一五號強制執行事件之執行程序，則自始並無二致，是認上訴人僅為
    補充法律上之陳述而未追加訴訟標的，故本件不生訴之追加之問題，合先敘明。
二、本件上訴人起訴主張：被上訴人執有以上訴人之被繼承人黃英為發票人、如附表
    所示之支票四紙，並據以聲請臺灣臺北地方法院對上訴人發支付命令，經該院於
    八十六年六月四日以八十六年度促字第一五六一二號支付命令發給在案，被上訴
    人旋即以上開支付命令為執行名義，聲請臺灣板橋地方法院強制執行上訴人之財
    產（案號：臺灣板橋地方法院八十八年度民執洪字第四二一五號）。惟經上訴人
    彙集比對黃英生前銀行往來帳戶，發現黃英早已清償系爭票款債務；而黃英簽發
    系爭支票係其個人使用，或供財團法人中國平信徒傳道會使用，尚有辨明之必要
    ；且附表所示系爭支票之發票日，均在黃英逝世後近四個月，其票據效力亦有疑
    問；又被上訴人係惡意取得系爭支票，不得享有票據上之權利，故被上訴人對上
    訴人並無債權存在。再者，八十六年六月間，上訴人雖設籍於臺北市○○○路○
    段十六號八樓之四，惟實際並未居住該址，而代為收受該支付命令者為大樓臨時
    代班管理員，並非上訴人之受僱人或有權代表上訴人之人，且其收受該支付命令
    後，並未立即交與上訴人，上訴人不知有該支付命令存在，更無從依法於二十日
    內聲明異議，上開支付命令既未合法送達於上訴人，即不生確定效力，被上訴人
    自不得以之為執行名義聲請強制執行，為此本於強制執行法第十四條規定提起債
    務人異議之訴，求為判決撤銷臺灣臺北板橋地方法院八十八年度民執洪字第四二
    一五號執行事件之執行命令。
    被上訴人則以：系爭支付命令確已合法送達於上訴人；本件不符強制執行法第十
    四條第二項規定之情形，而上訴人主張之異議事由，均發生於執行名義即系爭支
    付命令成立之前，依同法條第一項之規定，亦不符債務人異議之訴之要件等語，
    資為抗辯。
三、查被上訴人就其執有上訴人之被繼承人黃英為發票人、如附表所示之支票四紙，
    據以聲請臺灣臺北地方法院對上訴人發支付命令，經該院於八十六年六月四日以
    八十六年度促字第一五六一二號支付命令發給在案，該支付命令於八十六年六月
    十三日送達上訴人斯時設籍之「臺北市○○○路○段十六號八樓之四」，由該大
    樓管理委員會「徐金財」代為收受。被上訴人旋即以上開支付命令為執行名義，
    聲請臺灣板橋地方法院強制執行上訴人之財產，經該院以八十八年度民執洪字第
    四二一五號受理在案，目前強制執行程序尚未終結等情，業經本院調閱臺灣臺北
    地方法院八十六年度促字第一五六一二號支付命令卷宗屬實，且為兩造所不爭，
    堪信為真實。
四、按受公寓大廈管理委員會僱用之管理員，其所服勞務包括為公寓大廈住戶接收郵
    件者，性質上應屬全體住戶之受僱人，即與民事訴訟法第一百三十七條第一項規
    定之受僱人相當。郵政機關之郵差送達文書於住、居所、事務所或營業所，不獲
    會晤應受送達人，而將文書付與公寓大廈管理員者，為合法送達，該管理員何時
    將文書轉交應受送達人，已生之送達效力不受影響（最高法院八十八年度臺上字
    第一七五二號判決意旨參照）。又執行名義成立後，有消滅或妨礙債權人請求之
    事由發生，或執行名義無確定判決同一之效力者，於執行名義成立前，如有債權
    不成立或消滅或妨礙債權人請求之事由發生，債務人始得於強制執行程序終結前
    提起異議之訴，此觀強制執行法第十四條第一項、第二項之規定自明，若執行名
    義並未成立，債權人竟聲請對債務人強制執行，而侵害債務人之權利，僅係債務
    人得否依同法第十二條第一項規定聲明異議而已，尚非得提起債務人異議之訴（
    最高法院八十七年度台上字第一四三八號判決參照）。經查，本件執行名義之臺
    灣臺北地方法院八十六年度促字第一五六一二號支付命令，既於八十六年六月十
    三日送達上訴人戶籍所在地之「臺北市○○○路○段十六號八樓之四」，而由該
    大樓管理委員會「徐金財」收受在案，已如前述，不論該「徐金財」是否為代班
    之管理員，均不影響其受僱人之地位，準此，前開支付命令應認已經上訴人之受
    僱人代為收受而生合法送達效力，上訴人主張未合法送達云云，已有未合。退步
    言之，縱認上訴人主張支付命令未合法送達於上訴人而未確定乙節屬實，而執行
    法院竟據被上訴人之聲請強制執行者，亦僅屬「依並未成立之執行名義為強制執
    行」，此乃強制執行程序違法之問題，揆諸前開最高法院判決意旨，上訴人亦僅
    得依強制執行法第十二條規定聲明異議，上訴人據以提起本件債務人異議之訴，
    殊有誤會。
五、另按債務人異議之訴，依其執行名義種類之不同，就異議事由發生之時期，法律
    設有不同之限制，此觀強制執行法第十四條第一、二項規定即明。亦即，執行名
    義有確定判決同一效力者，例如確定判決、民事訴訟法上之和解、調解、確定之
    支付命令及法院核定之鄉鎮調解書等，依強制執行法第十四條第一項之規定，其
    異議之事由須發生於「執行名義成立後」，並須為新發生之事由，若異議之事由
    ，在執行名義成立前即已存在，或於執行名義成立前已發生，而繼續存在於執行
    名義成立後者，債務人可依上訴或其他方法，阻止執行名義之成立，故為執行名
    義之裁判縱有不當，亦非異議之訴所能救濟（最高法院四十四年台上字第一四七
    二號判例意旨參照）；至於執行名義無確定判決同一效力者，例如公證書、拍賣
    抵押物裁定、本票裁定等，其異議事由發生於執行名義成立後者，固得依強制執
    行法第十四條第一項規定提起異議之訴，其於執行名義成立前，如有債權不成立
    或消滅或妨礙債權人請求之事由發生者，因債權人取得執行名義前，債務人無主
    張實體上抗辯事由之機會，故應許債務人提起異議之訴，以資救濟，此即同法條
    第二項所由設也。經查，本件執行名義為形式上確定之支付命令（臺灣臺北地方
    法院八十六年度促字第一五六一二號支付命令），既為兩造所不爭，並經本院調
    閱該支付命令卷無訛，依上所述，應屬「與確定判決有同一效力之執行名義」，
    支付命令若有不當，上訴人既得於法定期間內提出異議，阻止支付命令之確定，
    自無強制執行法第十四條第二項之適用，上訴人主張依強制執行法第十四條第二
    項規定，其得就執行名義成立前發生之事由提起債務人異議之訴云云，洵非的論
    （至於上訴人主張系爭支付命令未經合法送達，並未確定乙節，應循對於執行程
    序聲明異議之方式循求救濟，已如前述，此就支付命令性質之認定不生影響）。
    而上訴人主張諸如系爭票款業經清償、系爭支票恐非係供黃英個人使用、被上訴
    人惡意取得系爭支票及支票發票日均在發票人黃英逝世後，票據效力恐有疑問等
    事由，均為系爭執行名義成立前之事由（原判決理由第四項第十六行所載「‧‧
    ‧均屬系爭執行名義成立『後』之事由‧‧‧」，對照其前後文義，應屬筆誤）
    ，揆諸前揭說明，上訴人據以提起本件債務人異議之訴，請求撤銷系爭強制執行
    程序，即非法之所許。
六、末查，上訴人針對系爭支付命令所提起之再審之訴，及針對強制執行程序之聲明
    異議，究屬有無理由，應由受理法院各自本於法律見解而為認定，其彼此不相拘
    束，就本件債務人異議之訴有無理由之認定，亦不生拘束力。上訴人就各種救濟
    途徑間之差異未予究明，復未明其主張理由於法律上是否具有正當性，即率爾起
    訴，卻於遭駁回後，責怪各該法院互踢皮球，及浪費上訴人之裁判費、抗告費云
    云，殊屬非是。至於臺灣板橋地方法院就上訴人之聲明異議，未依法為准駁之裁
    定，僅於八十九年三月三十日以八十八年度民執日字第四二一四號函覆：「洪股
    八十八年執字第四二一五號執行案件，因執行標的相同，業經併入日股八十八年
    執字第四二一四號執行案件共同執行，所請停止執行乙節無從辦理」等語，固屬
    容有未當，惟上訴人非不得就該函再聲明異議，促使法院就支付命令是否確定明
    示法律上之意見，附此敘明。
七、綜上所述，本件上訴人本於強制執行法第十四條第一、二項之規定，請求撤銷臺
    灣板橋地方法院八十八年度民執洪字第四二一五號強制執行事件之執行命令，為
    無理由，不應准許。原審為上訴人敗訴之判決，並無不合。上訴意旨指摘原判決
    不當，求予廢棄改判，為無理由，應予駁回。
八、本件為判決基礎之事證已臻明確，兩造其餘主張陳述及所提之證據，於判決結果
    均不生影響，毋庸再予審酌，附此敘明。
九、據上論結，本件上訴為無理由，依民事訴訟法第四百四十九條第一項、第七十八
    條，判決如主文。
中      華      民      國    八十九    年      五      月     三十     日
                                      臺灣高等法院民事第二庭
                                          審判長法  官  尤  豐  彥
                                                法  官  魏  麗  娟
                                                法  官  梁  玉  芬
右正本係照原本作成。
如不服本判決，應於收受送達後二十日內向本院提出上訴書狀，其未表明上訴理由者
，應於提出上訴後二十日內向本院補提理由書狀（均須按他造當事人之人數附繕本）
上訴時應提出委任律師或具有律師資格之人之委任狀；委任有律師資格者，另應附具
律師及格證書及釋明委任人與受任人有民事訴訟法第四百六十六條之一第一項但書或
第二項（詳附註）所定關係之釋明文書影本。
中      華      民      國    八十九    年      五      月    三十一    日
                                                書記官  張  淑  華
附註：
民事訴訟法第四百六十六條之一（第一項、第二項）：
對於第二審判決上訴，上訴人應委任律師為訴訟代理人。但上訴人或其法定代理人具
有律師資格者，不在此限。
上訴人之配偶、三親等內之血親、二親等內之姻親，或上訴人為法人、中央或地方機
關時，其所屬專任人員具有律師資格並經法院認為適當者，亦得為第三審訴訟代理人
。
┌──────────────────────────────┐
│支票附表：                                                  │
├──┬───┬────────┬───────┬──────┤
│編號│發票人│發票日（民國）  │面額（新臺幣）│  支票號碼  │
├──┼───┼────────┼───────┼──────┤
│一  │黃  英│八十六年三月十日│二百萬元      │  AH0000000 │
├──┼───┼────────┼───────┼──────┤
│二  │黃  英│八十六年三月十日│七萬六千五百元│  AH0000000 │
├──┼───┼────────┼───────┼──────┤
│三  │黃  英│八十六年三月十日│十七萬元      │  PZ0000000 │
├──┼───┼────────┼───────┼──────┤
│四  │黃  英│八十六年三月八日│四萬二千五百元│  PZ0000000 │
└──┴───┴────────┴───────┴──────┘


司法院資訊處製作；財團法人民間司法改革基金會備份。
